【裁判字號】    98,婚,275
【裁判日期】    990706
【裁判案由】    離婚等
【裁判全文】
臺灣高雄地方法院民事判決               98年度婚字第275號
原      告  丙○○
訴訟代理人  盧俊誠律師
被      告  甲○○
訴訟代理人  張清雄律師
上列當事人間離婚等事件，本院於99年6 月22日言詞辯論終結，
判決如下：
    主  文
原告之訴及假執行之聲請均駁回。
訴訟費用由原告負擔。
    事實及理由
一、原告起訴主張：
  (一)原告與被告於民國93年6 月22日結婚，婚後兩造即搬遷至以
    被告為名義所購買位於高雄市○○○○街6 號11樓之住處，
    結婚初期感情尚稱融洽，惟至94年6 月10因原告不幸腦中風
    ，雖經急救挽回一命，然日常生活均需他人照料，被告原盡
    力照料原告，然時間一久即漸感不耐，至97年2 月17日，被
    告要求原告及子搬遷其住處，原告及子不得已乃於當日即刻
    先搬回原告婚前所購買位於高雄市○○區○○路49號，後又
    搬至目前位於高雄市三民區○○○路118 巷1 號5 樓住處，
    。而在原告搬離被告住處後，被告即要求與原告離婚，原告
    經思考後，不久即表示同意離婚，然被告卻又遲不處理，原
    告曾經申請調解，亦委請律師函請被告出面處理，惟被告均
    置之不理。已造成原告身心上重大之虐待，則依民法第10
    52 條 第1 項第3 、4 款及第2 項之規定訴請兩造離婚，以
    終止彼此間之夫妻關係，惟此部分已於言詞辯論終結前撤回
    之。
  (二)又查，被告在原告於97年2 月17日搬離原告住處後即於97年
    2 月18日前往台灣銀行大昌分行將原告之存款新台幣（下同
    ）60萬元予以提領，此有台灣銀行光碟櫃歷史明細查詢系統
    所載，而被告此一不法行為實已嚴重侵害原告之財產權，則
    依民法第184 條之規定，被告自應將該60萬元返還予原告，
    爰為第1 項聲明請求被告應給付原告新台幣( 下同)60 萬元
    及自起訴狀繕本送達翌日起至清償日止，按年息5%計算之利
    息及訴訟費用由被告負擔及第2 項聲明原告願供擔保請准宣
    告假執行等語。
二、被告則以：
  (一)60萬元部分：
  1.兩造婚姻期間，原告將其台灣銀行大昌分行帳戶之存摺及印
    章交給被告保管，並授權此帳戶內之金錢由被告支配、使用
    ；此帳戶之使用既經原告事先授權，被告從上開帳戶領取60
    萬元，自無侵權行為可言。由於97年2 月17日，原告家人在
    毫無通知下，忽將原告及其物品搬離兩造之住所，讓被告深
    感錯愕；而領出60萬元，以為抵銷：
  (1)94年7月14日被告從自己名下華南銀行之帳戶領出45萬元，
    加上手邊現金，合計共47萬3千元，代原告繳納原告名下義
    德路49號房屋之貸款。此筆47萬3 千元之款項，原告至今尚
    未返還被告。
  (2)95年12月11日，因原告位於高雄縣路竹鄉之老家重新裝修，
    原告之兄劉財能要求原告應分擔20萬元。被告遂持自己華南
    銀行之支票20萬元，交給劉財能兌現。此筆20萬元之款項，
    原告至今尚未還給被告。上開2 筆金額合計為67萬3 千元，
    早已超過系爭60萬元，被告主張抵銷，是原告請求被告返還
    系爭60萬元云云，洵屬無據。
  (3)另原告名下義德路49號房屋之裝潢費共40萬元，亦由被告自
    己先行代墊，、兩造住處美術東6 街6 號11樓房屋之裝潢費
    686,100 元及為原告健康購買之營養品、復健器材共76,420
    元提出抵銷抗辯等語，請求駁回原告之訴、訴訟費用由原告
    負擔及如受不利判決，願供擔保請准免為假執行等語。
三、兩造不爭執事項：
  (一)原告主張兩造於93年6 月22日結婚，惟兩造自97年2 月17日
    分居迄今之事實，業據其提出戶籍謄本1 份為證，並為被告
    所不爭執，堪信原告此部分之主張為真實。
四、本件應審究者：被告於97年2 月18日自原告前揭帳戶提領60
    萬元是否構成侵權行為？經查：
  (一)按因故意或過失，不法侵害他人之權利者，負損害賠償責任
    。故意以背於善良風俗之方法，加損害於他人者亦同。但能
    證明其行為無過失者，不在此限。民法第184 條固有明文。
    然損害賠償之債，以有損害之發生及有責任原因之事實，並
    二者之間，有相當因果關係為成立要件。故原告所主張損害
    賠償之債，如不合於此項成立要件者，即難謂有損害賠償請
    求權存在。最高法院亦著有48年台上字第48 1號判例意旨得
    資參照。
  (二)原告主張被告在原告於97年2 月17日搬離原告住處後即於97
    年2 月18日前往台灣銀行大昌分行將原告之存款60萬元予以
    提領，為被告所不否認有領取此60萬元之行為，並主張該帳
    戶係經原告授權被告支配、使用。然查，被告自承：「（問
    ：你有無領走60萬元？) 答：我先生生病時就把存摺、印章
    交給我，但是18號他的家人突然把他帶走，我有貸款沒有安
    全感，所以我就把錢領出來。」可認原告在病後，雙方感情
    尚未生變前，係基於信賴被告處理家庭財務，原告既將其臺
    灣銀行存摺及印章交予被告，堪認原告對於被告提領上開帳
    戶之款項，已概括授權被告甚明。然其雙方於97年2 月17
    日，因感情破裂而分居，則彼此間之信任關係已然瓦解，故
    被告明知上情仍未返還上開保管之存摺、印章外，亦在未告
    知原告之情形下，反將其存摺內之60萬元存款提領一空，僅
    存30元，且未釋明有何貸款需繳納? 尚難認為被告提款該筆
    60萬元之存款有得被告之同意，故原告依侵權行為之法律關
    係，請求被告給付60萬元，固非無據。惟被告既就其代繳之
    原告名下義德路49號號房屋貸款472,690 元、原告老家重新
    裝修費200,000 元及原告名下義德路49號房屋之裝潢費400,
    000 元、兩造住處美術東6 街6 號11樓房屋之裝潢費686,10
    0 元及為原告健康購買之營養品、復健器材共76,420元提出
    抵銷抗辯，本院自應審酌各該抵銷抗辯有無理由。
  (三)關於代繳原告名下義德路49號號房屋貸款472,690 元主張抵
    銷部分：
    被告主張於94年7 月14日，從被告名下華南銀行之帳戶領出
    45萬元，加上手邊現金，合計共472,690 元，代原告繳納並
    清償原告名下義德路49號房屋之貸款，此筆款項，原告至今
    尚未返還被告，並提出被告華南銀行存摺影本乙份、台灣銀
    行放款利息收據影本乙份，則此部分原告亦不爭執，僅辯稱
    該筆款項已由原告之妹妹乙○○代為清償完畢，並提出乙○
    ○所製作之帳冊影本乙份，業經證人即乙○○到庭證稱：伊
    每個月都有拿新台幣28,100給被告，是放在一起給的，內含
    10,000元的生活費，剛開始記載時有拿給二嫂( 即被告) 看
    ，之後都給二哥看，貸款18,100元除了伊自己記載資料外，
    並無相關資料佐證云云，然經被告否認原告之妹妹有代原告
    清償之事實。惟本院審酌上開事證，僅可認被告有代原告清
    償房屋貸款472,690 元之事實，原告所提之帳冊影本為私文
    書，僅乙○○一人所記載，上面又無被告之簽名可認有清償
    之事實，其形式及內容之真正均無法確認，另無其他證據足
    以補強，尚不足以為不利於被告之認定。故本院認被告代繳
    原告名下義德路49號號房屋貸款472,690 元部分事實堪認為
    真正。從而被告就此金額472,690 元所為抵銷抗辯，洵屬正
    當，應予准許。
  (四)關於原告老家裝修費200,000元主張抵銷部分：
    95年12月11日，原告位於高雄縣路竹鄉之老家重新裝修，原
    告之兄劉財能要求原告應分擔20萬元，被告遂持自己華南銀
    行之支票20萬元，交給劉財能兌現，此有被告華南銀行存摺
    影本乙份在卷可證，業經證人即原告之兄劉財能到庭證稱：
    伊路竹鄉老家曾經裝潢過，當時的裝修費大約是5 、60萬元
    。伊沒有要求原告一定要負擔多少錢，是原告自己要求要負
    擔20萬元。這20萬元是被告給我的等語明確，且原告並不否
    認，故本院認被告代付原告老家裝修費200,000 元部分事實
    堪認為真正，從而被告就此金額200,000 元所為抵銷抗辯，
    洵屬正當，應予准許。
  (五)關於原告名下義德路49號房屋之裝潢費400,000 元、兩造住
    處美術東6 街6 號11樓房屋之裝潢費686,100 元主張抵銷部
    分：原告不否認有裝潢費用，惟主張係兩造共同生活費用之
    支出，按家庭生活費用之範圍，係以夫妻及子女之生活費用
    為根本，亦即家庭生活費用之負擔，為家庭生活保障義務之
    具體實現，自應包括一切家計所需費用，舉凡購買食品、衣
    物、日常用品等費用、房屋整修費、醫療費、交通費、子女
    教育費用等均屬之。又民法親屬編已於91年6 月26日修正公
    布，刪除民法第1026條，將家庭生活費用負擔之規定增列於
    第1003條之1 ，並將第1 項修正為「家庭生活費用，除法律
    或契約另有約定外，由夫妻各依其經濟能力、家事勞動或其
    他情事分擔之。」，而其立法理由謂「家庭生活費用乃維持
    圓滿婚姻共同生活基本需要之一，不因夫妻婚後採行何種夫
    妻財產制而有不同。夫妻基於獨立、平等之人格，對於婚姻
    共同體之維持，均有責任。為貫徹男女平等原則，爰於第1
    項規定家庭生活費用，由夫妻各依其經濟能力、家事勞動或
    其他情事分擔之，期經濟能力強而從事家務勞動少者，得支
    付較多之生活費用；反之亦然，以兼顧夫妻權益，並肯定家
    事勞動之價值。」益徵家庭生活費用之支出，乃指本於婚姻
    家庭生活有所付出者方屬之。申言之，不論其支出之項目為
    何，均應以維繫婚姻共營家庭生活之目的為依歸，倘相關費
    用之支出，並非出於經營婚姻、維持家計所為，其性質自難
    謂屬家庭生活費用，合先敘明。次按，民法第1003條之1 第
    1 項規定：「家庭生活費用，除法律或契約另有約定外，由
    夫妻各依其經濟能力、家事勞動或其他情事分擔之。」，所
    謂家庭生活費用，乃以夫妻為中心而維持家庭共同生活所必
    要之費用，包括日常之衣食住行、醫療、娛樂、子女養育等
    生計費用在內。在夫妻內部關係上，夫妻之分擔家庭生活費
    用，原則上並非平等負擔，而係依夫妻之經濟能力、家事勞
    動或其他情事，決定其分擔數額。又同條第2 項規定：「因
    前項費用所生之債務，由夫妻負連帶責任。」係指對外關係
    上，夫妻就家庭生活費用所生之債務，對第三人負連帶責任
    。（陳棋炎等三人合著民法親屬新論三民書局出版94年5 月
    修訂五版一刷第147 頁參照）。又關於原告名下義德路49號
    房屋之裝潢費400,000 元、兩造住處美術東6 街6 號11樓房
    屋之裝潢費686,100 元之部分，原告並不否認，僅辯稱此為
    兩造家庭生活費用，然被告辯稱該原告名下之義德路房屋非
    兩造所共住，不得列於家庭生活支出，然原告又主張該屋係
    兩造婚後同住於義德路之房屋，後始搬於美術東6 街之房屋
    ，故義德路之房屋裝潢費支出不得抵銷云云置辯，惟查被告
    所提出之美術東6 街房屋之估價單為93年10月2 日，則其尚
    未動工裝潢之前，兩造尚有可能同原告所言同住於義德路49
    號之房屋，或有可能於搬家後始裝潢整修義德路49號之房屋
    以供出租以填補家用收入等情形，亦有可能為家庭生活費用
    支出之範圍內，被告並無證據以實其說，並不可採；復原告
    於94年6 月10日因罹患腦中風，因此平常生活均需他人照料
    ，此時被告為家中經濟之主要管理者，且原告已將其存摺等
    皆交由其管理，故依該條原意由被告支出上開裝潢費用應屬
    合理，此主張抵銷之部分，應不准許。
  (六)關於被告為原告健康購買之營養品、復健器材共76,420元之
    主張抵銷之部分：
    本院審酌被告所提出一訂購單影本，僅係作為有買賣該健康
    食品費用之單據，惟無從依其記載之內容判斷其支出對象及
    目的，而作為被告代墊費用之證明，被告既未能舉證證明對
    原告有何債權請求權存在，其所為抵銷之抗辯，亦不足採信
    ，從而其提起主張抵銷76,240元，亦不應准許。
五、再按二人互負債務，而其給付種類相同，並均屆清償期者，
    各得以其債務，與他方之債務，互為抵銷。但依債之性質不
    能抵銷或依當事人之特約不得抵銷者，不在此限，民法第33
    4 條第1 項定有明文，綜上所述，本件原告有請求返還原告
    60萬元之權利，而被告主張其代繳之原告名下義德路49號房
    屋貸款472,690 元、原告老家重新裝修費200,000 元，已如
    前述，因此，依上開規定，兩造上開債權互相抵銷之結果，
    原告尚積欠被告72,690元（472,690 ＋200,000 －600,000
    ＝72,690），原告即無得主張之債權存在。又因60萬元部分
    則因被告行使抵銷權之結果，原告並無得再向被告請求給付
    之債權存在，因此，原告請求被告給付600,000 元，及自起
    訴狀繕本送達被告之翌日起至清償日止，按週年利率百分之
    5 計算之利息，即屬無據，從而，原告之訴，於法未合，不
    應准許；另原告假執行之聲請亦失所附麗，亦一併駁回。併
    此敘明。
六、本件事證已臻明確，兩造其餘之攻擊防禦方法及舉證，核與
    判決結果無影響，爰不一一予以論列，併此敘明。
七、據上論結，本件原告之訴為無理由，依民事訴訟法第78條，
    判決如主文。
中    華    民    國    99    年    7     月    6     日
                  家事法庭法官  法  官  施敏雄
以上正本係照原本作成。
如對本判決上訴，須於判決送達後20日之不變期間內，向本院提
出上訴狀。
中    華    民    國    99    年    7     月    6     日
                                書記官  楊馥華

司法院資訊處製作；財團法人民間司法改革基金會備份。
